臺灣高等法院高雄分院刑事判決　　　　 95年度上易字第756號
上　訴　人　臺灣高雄地方法院檢察署檢察官
上　訴　人
即　被　告　戊○○
　　　　　　　　　　（送達代收人：戴慕蘭律師)
選任辯護人　戴慕蘭　律師
上列上訴人因被告詐欺案件，不服臺灣高雄地方法院95年度易字
第903 號中華民國95年9 月15日第一審判決（起訴案號：臺灣高
雄地方法院檢察署94年度偵續一字第1 號），提起上訴，本院判
決如下：
     主  文
上訴駁回。
     事  實
一、戊○○於民國86年8 月間，自任會首，在其位於高雄縣鳳山
    市○○街95號之住處，召集自86年8 月20日起會、每月20日
　　開標含會首共計57會、每期會款新臺幣（下同）2 萬元、採
    內標制之合會，其中乙○○以其子洪光林之名義參加1 會。
    該合會原以欲投標之會員填載姓名及投標金額於標單上競標
    之方式決定每期之得標人，後於第10會起改以會首預先製作
    與活會人數相等數量之空白籤，其中1 張並蓋有會首之印文
    ，供活會會員抽籤，未到場者由會首代為抽籤，抽中蓋有會
    首印文之紙籤者得標，並約定標息均為8,000 元。迨戊○○
    於88年10月20日即第34期開標時，代替未到場之乙○○（即
    洪光林）抽中蓋有其印文之紙籤，本應於開標後告知乙○○
    得標一事，並將所收取之合會金給付予乙○○。詎戊○○竟
    基於意圖為自己不法所有之犯意，向乙○○佯稱係由其他會
    員得標，致使乙○○陷於錯誤，而向乙○○詐得當期會款1
    萬2,000 元。嗣戊○○於88年11月20日即第35會開標並由甲○○得標後，旋即終止上開合會，後經甲○○等活會會員追
    查始悉上情。
二、案經甲○○訴請臺灣高雄地方法院檢察署檢察官偵查起訴。
     理  由
一、程序分面：
  (一)按被告以外之人於審判外之言詞或書面陳述，除法律有規定
    者外，不得作為證據，刑事訴訟法第159 條第1 項定有明文
    。告訴人於偵查中所提出之刑事告訴狀、告訴補充理由、告
    訴補充理由續狀、補充告訴理由暨調查證據狀等，依首揭法
    條規定，原則上無證據能力。然被告以外之人於審判外之陳
    述，雖不符刑事訴訟法第159 條之1 至之4 條之規定，而經
    當事人於審判程序同意作為證據，法院審酌該言詞陳述或書
    面陳述作成時之情況，認為適當者，亦得為證據，此刑事訴
    訟法第159 條之5 亦定有明文。本件被告及其辯護人於準備
    程序本院訊問時對證據能力亦不爭執，且至言詞辯論終結前
    ，就前開告訴人於偵查中所為之書面陳述之證據能力亦未聲
    明異議，且未經被告主張有何非出於自由意志之情形，是本
    件認為容許渠書面陳述之證據能力，亦無不當，應依刑事訴
    訟法第159 條之5 之規定，認前開告訴人於偵查中之陳述具
    有證據能力，合先敘明。
  (二)次按，被告以外之人於偵查中向檢察官所為陳述，除顯有不
    可信之情況者外，得為證據，刑事訴訟法第159 條之1 第2
    項定有明文。偵查中對被告以外之人（包括證人、鑑定人、
    告訴人、被害人及共同被告等）所為之偵查筆錄，或被告以
    外之人向檢察官所提之書面陳述，性質上均屬傳聞證據。惟
    現階段刑事訴訟法規定檢察官代表國家偵查犯罪、實施公訴
    ，依法其有訊問被告、證人及鑑定人之權，證人、鑑定人且
    須具結，而實務運作時，檢察官偵查中向被告以外之人所取
    得之陳述，原則上均能遵守法律規定，不致違法取供，其可
    信度極高，職是，被告以外之人前於偵查中已具結而為證述
    ，除反對該項供述得具有證據能力之一方，已釋明「顯有不
    可信之情況」之理由外，不宜以該證人未能於審判中接受他
    造之反對詰問為由，即遽指該證人於偵查中之陳述不具證據
    能力。本案證人洪光林、乙○○、陳慶重、李林票、丙○○
    於檢察官偵查中所為之陳述，被告及其辯護人均未曾提及檢
    察官在偵查時有不法取供之情形，依上說明，其於偵查中之
    證言自均具有證據能力。
二、訊據上訴人即被告戊○○（下稱被告）固坦承有於上開時、
    地邀集系爭互助合會，並於88年10月20日即第34期開標時，
    代替未到場之乙○○（即洪光林）抽中得標，嗣該互助會於
    同年11月20日止會等情，惟矢口否認有何詐欺取財之犯行，
    辯稱：伊與乙○○於88年9 月11日協議，將乙○○所參加由
    戊○○擔任會首之合會，即86年8 月20日（系爭合會）、87
    年1 月10日、87年8 月15日起會之等活會會員權利，合計以
    140 萬元之代價，讓渡與戊○○及其夫丁○○，並以丁○○
    之名義開立4 張合計140 萬元之本票作為擔保；嗣於89年1
    月21日，丁○○以其退休金匯款145 萬元予乙○○後（含利
    息5 萬元），即由乙○○在上開本票背面註明簽收後，返還
    4 張本票予戊○○；故而，伊認為系爭活會之得標人即為自
    己，所以毋庸告知乙○○，亦未曾向其收取當期會款1 萬2
    千元云云。
三、經查：
  (一)按民法債編於88年4 月21日修正公布，並於89年5 月5 日施
    行，其中增訂第19節之1 「合會」（即互助會）一節，民法
    第709 條之1 第1 項明文規定：「稱合會者，謂由會首邀集
    2 人以上為會員，互約交付會款及標取合會金之契約。其僅
    由會首與會員為約定者，亦成立合會。」；又「民法債編施
    行前發生之債，除本施行法有特別規定外，其在修正施行前
    發生者，除本施行法有特別規定外，亦不適用修正施行後之
    規定。」民法債編施行法第1 條後段定有明文。是於民法債
    編修正施行前成立之民間互助會，除當事人間另有特別約定
    外，僅係會首與會員訂立之契約，會員與會員間並無法律關
    係存在，最高法院49年臺上字第1635號、63年臺上字第1159
    號判例著有明文可資參照（上開二則判例雖業於91年1 月29
    日經最高法院91年度第1 次民事庭會議決議公告不再援用，
    但因本件系爭合會係自86年8 月20日起會，尚無新修正民法
    關於合會規定之適用，因而上開判例自得援引以為論據，合
    先敘明）。是以，系爭合會之權利義務關係，乃存在於各會
    員與會首之間，會員繳交每期會款之義務，係本於合會契約
    而來，故對於已得標之會員（俗稱死會會員）固毋論，會首
    均得請求給付各期應繳會款（即死會會款），即本屬其對於
    會首所負債務之清償；然對於未得標之會員（俗稱活會會員
    ），倘其確實未於該期得標，則其於該期所應交付之會款，
    本於同一邏輯思維，亦係基於合會契約所生對於會首應負債
    務之清償，要無疑義（最高法院92年度臺上字第3909號判決
    意旨參照）。
  (二)次按，刑法第339 條第1 項詐欺罪之成立，以意圖為自己或
    第三人不法所有，以詐術使人將本人或第三人之物交付為要
    件。所謂以詐術使人交付，必須被詐欺人因其詐術而陷於錯
    誤，若其所用方法，不能認為詐術，亦不致使人陷於錯誤，
    即不構成該罪，最高法院46年臺上字第260 號判例亦著有明
    文。查本件系爭合會於88年10月20日即第34期開標時，係以
    抽籤為之，抽中蓋有被告印文之紙籤者得標，標息並約定為
    8,000 元等情，業據被告供陳在卷，核與告訴人甲○○於94
    年6 月15日刑事補充告訴理由（二）狀之指述（見94年度偵
    續一字第1 號卷第95頁）、證人乙○○於檢察官偵查中之證
    述（見91年度偵續字第79號卷第346 頁）相符，此部份堪信
    為真實。公訴意旨亦認被告並無虛捏人頭參與得標會款，亦
    無假冒他人名義參與競標，或有其他何等偽造標單之情事，
    而不予起訴。則死會會員所繳交之死會會款，本無任何陷於
    錯誤之情形；至所謂活會會員，如未能得標，亦應按期繳納
    活會會款，此乃履行契約之義務，以賺取合會之利息，自亦
    無被告施以如何之詐術，使其陷於何等之錯誤下所為，實為
    灼然之理。申言之，系爭合會第34期得標者，究為以洪光林
    名義參加合會之『乙○○』？抑或為主張取得乙○○活會權
    利之『被告』？對於尚未得標之活會會員而言，均有繳交會
    款之義務。雖告訴人甲○○聲稱當時被告如據實告知，乙○○之互助會已讓渡被告，則渠等將可拒絕繳納會款，就不會
    受騙云云，惟如前述，無論何會員得標，其餘之活會會員本
    即有繳交會款之義務。至於會員因對會首之信用不佳而產生
    疑慮時，故可行使民法第265 條之不安抗辯權而拒絕給付，
    但亦僅於免除給付遲延之債務不履行責任而已，並非因而完
    全免除債務人（會員）之給付義務。是被告即會首向會員收
    取會款，係源於會首與各個會員間之合會契約法律關係，並
    非因被告施以詐術所取得之不法所有。是本件被告是否該當
    詐欺罪之構成要件，主要爭點僅在於起訴書所載：系爭合會
    第34期得標者為何人？被告有無向得標者佯稱另有得標人，
    因而向其詐取當期活會金？
  (三)被告於檢察官起訴前之93年4 月30日、94年3 月30日偵訊中
    均供稱：系爭合會第34期即88年10月20日開標時，係抽中洪
    光林得標等語（見91年度偵續字第79號卷第346 頁、94年度
    偵續一字第1 號卷第86頁、原審法院95年9 月1 日審判筆錄
    第34頁）；反觀，證人乙○○則於93年4 月30日、94年10月
    18日檢察官偵查中明確表明，其從未知悉得標情事，並認為
    伊自始即為活會等語（見91年度偵續字第79號卷第346 頁、
    94年度偵續一字第1 號卷第119 頁）；而按斯時，檢察官偵
    查之重點尚非在於被告有無於系爭合會第34期時，詐欺活會
    會員當期合會金，此觀於卷附臺灣高等法院高雄分院檢察署
    檢察長91年度議字第282 號、93年度上聲議字第908 號命令
    發回意旨，即可明瞭。是被告明知所為上開陳述與證人乙○○有所差異，而此項差異復極易落入告訴人甲○○所指訴被
    告於系爭合會有冒用他人名義得標之情事，猶前後一致均陳
    稱：「當期得標者確為洪光林」；故而，被告此部份供述，
    既在知悉本案起訴書所載犯行之前，復非有利於起訴前所涉
    犯行之辯解，堪認足以採信。又證人乙○○於原審法院審理
    時明確證述：「（88年10月20日這次繳納多少合會金？）1
    萬2 千元，交給被告。」、「（你參加的這個會有無得標？
    ）沒有，我是活會。」、「（這個會有無維持到最後？）沒
    有，會錢繳到88年10月20日，同年11月20日止會。」、「（
    88年10月20日該期何人得標？）不知道，開標的時候我沒有
    去。」、「（有無將以洪光林名義的會讓給被告？）沒有。
    」、「（被告於88年10月20日有無打電話或口頭跟你說當日
    的會是以洪光林之名義得標？）沒有。」、「（被告有無告
    訴你第34期的會是你標得，要拿標金給你的時候你表示不想
    標，所以被告就自己或找其他的人得標？）沒有，被告來找
    我收會錢時沒有告訴我何人得標。」、「（第34期即88年10
    月20日開標那期，你是否有繳納會款？）有，繳1 萬2 千元
    。」、「（你當時會繳會款是否是認為其他人得標？）是。
    」、「（第34期有無人曾經跟你說過是你得標？）沒有，因
    為參加的會員我大部分都不熟。」等語。足見，證人乙○○
    確實有於系爭合會第34期繳納當期活會金1 萬2 千元，而被
    告亦從未告以渠為第34期之得標者。雖被告又以上開情詞置
    辯，然查，被告先於93年4 月30日檢察官偵查中稱：「（到
    底抽籤時未到場是否可以抽籤？）是，看活會有多少就做多
    少籤，不管是否有到場，若沒有到場就由會首代抽，洪光林
    就是這種情形，我有打電話跟洪光林說，他說他要當活會，
    所以我就把那錢收起來下次再給他。」等語（見91年度偵續
    字第79號卷第346 頁）；嗣於94年3 月30日檢察官偵查中又
    稱：「（你的死會名單中有洪光林，其係第幾會得標？得標
    金多少？）該會是乙○○以洪光林名義參加，大約88年10月
    間以抽籤方式得標，抽到洪光林得標，我打電話告知乙○○
    說他得標，他跟我說那個會款收不起來，抽到他也不要。」
    、「（他說他不要，妳為何把他列為死會？）他說他不要，
    我只好把該會頂下來，不然怎麼辦，抽到了就是死會。」、
    「（洪光林得標該會收取會款的情形？）該會有的會員沒有
    交會款，所以我大約只收到10幾萬元的會款，後來都有交給
    乙○○，因為他說他那一會不要，他只要收回本息就好，所
    以乙○○沒有告我，因為我沒有欠他錢。」等語（見94年度
    偵續一字第1 號卷第86、87頁）；再於94年7 月4 日另稱：
    「（妳有無將該次收得會款交給乙○○？）我有電話通知他
    得標，也有將收得會款交給他。」等語（同上卷第100 頁）
    。由上可知，被告對於有無交付當期合會金予證人乙○○（
    即洪光林）乙節，或稱收起來下次再給他，或稱交付10幾萬
    元，嗣於原審法院及本院審理中卻供稱：乙○○已將該會活
    會權利讓與被告，故毋庸告訴其得標，亦未交付任何合會金
    予乙○○等語，其供詞反覆不一，已有可疑。再者，被告既
    陳稱乙○○只想當活會，伊只好把該期頂下來云云，果如此
    ，被告又何須交付乙○○其所收取當期合會金約10數萬元？
    況且，倘乙○○有如被告所述，係明知系爭合會會款收不起
    來，豈有捨抽到得標並收取10幾萬之合會金，以減少倒會所
    可能之損失不要，反寧願予以放棄之理？在在皆與常情有悖
    。雖被告於法院審理中翻異前詞聲稱：乙○○已將系爭活會
    權利讓渡與伊云云，惟經證人洪光輝於原審法院及本院審理
    中到院具結證稱否認有讓渡上揭活會權利之情事，且被告既
    與乙○○結清會款，卻未見雙方立有何字據為憑，更令人百
    思不解。況且依被告所自行提出之計算表（附於原審卷第52
    頁），被告應給付乙○○之結清會款應係146 萬元，並非14
    0 萬元。雖被告確有於89年1 月21日轉帳匯款145 萬元予乙○○，並稱多餘之5 萬元係利息云云，但依上開計算表顯示
    ，被告已將每期會息計算在內（總共146 萬元），則又何來
    之利息5 萬元？是被告上開所辯，顯係臨訟堆砌之詞，難以
    採信。
  (五)綜上所述，被告確有於系爭合會第34期抽中由乙○○以其子
    洪光林名義得標之後，猶向乙○○佯稱係由他人得標，使乙○○陷於錯誤，進而向乙○○詐取當期活會金1 萬2 千元之
    事實。本案事證明確，被告詐欺犯行，洵堪認定。
四、核被告戊○○所為，係犯刑法第339 條第1 項之詐欺取財罪
    。公訴意旨雖認被告尚詐欺系爭合會其餘活會會員，然活會
    會員所繳交活會金之義務，非基於被告施以何等詐術而來，
    亦無任何陷於錯誤之行為，業如前述，是此部份不能證明被
    告犯罪，本應諭知無罪，惟檢察官既認此部份與上開論罪科
    刑之部分，有裁判上一罪之想像競合犯關係，基於審判不可
    分原則，爰不另為無罪之諭知，附此敘明。
五、原審認被告罪證明確，因而適用刑法第2 條第1 項前段、第
    339 條第1 項、修正前刑法第41條第1 項前段，罰金罰鍰提
    高標準條例第1 條前段、第2 條等規定，並審酌被告前未曾
    受有任何刑之宣告，有臺灣高等法院被告前案紀錄表附卷可
    稽，素行堪認良好，犯罪手段亦屬平和，所詐得款項僅為1
    萬2 千元，犯罪所生之損害輕微，然其利用被害人之信賴，
    犯罪動機實非良善，且未與被害人達成民事和解，犯後猶空
    言否認犯行，難認已有悔悟之意等一切情狀，量處有期徒刑
    3 月，並諭知易科罰金之折算標準（按被告行為後，刑法已
    於94年2 月2 日修正公布，於95年7 月1 日施行，新修正刑
    法第41條易科罰金之折算標準修正為以新台幣1 千元、2 千
    元、3 千元折算1 日，較修正前舊法之銀元3 百元即新台幣
    9 百元折算1 日為重，修正後之法律易科罰金較重，依刑法
    第2 條第1 項前段從舊從輕之規定，亦應適用有利於被告之
    修正前之刑法第41條易科罰金之折算標準處罰。）其認事用
    法，核無不合，量刑亦屬允當。被告上訴意旨否認犯罪，指
    摘原判決不當；公訴人循告訴人之上訴意旨指摘原判決適用
    法律不當云云，均無理由，應予駁回。
六、至於告訴人甲○○一再聲稱被告有偽造文書、詐欺及冒標等
    情事乙節。經查，有關告訴人甲○○指訴被告涉及偽造文書
    、詐欺及冒標乙事，業經公訴人於偵查中調查相關之人證、
    物證後，認為並無任何證據證明被告有何冒名標取會款之情
    事，因而認被告此部分之罪嫌不足，惟與上開起訴認定有罪
    部分有裁判上一罪之關係，爰不另為不起訴處分（見本件起
    訴書第3 、4 、5 頁）。是有關告訴人甲○○之上開指訴，
    業經檢察官查無實據而不予起訴；甚於法院審理中，公訴人
    亦未就此部分提出何證據方法以供調查。況本院依職權通知
    證人丙○○等7 人時，亦僅證人丙○○1 人到院證稱伊並無
    遭冒標等語，是依現有卷證資料並無從證明被告有此部分之
    犯行，因而僅憑告訴人甲○○之片面指訴，並不足為被告不
    利之認定，合併敘明。
據上論斷，應依刑事訴訟法第368條，判決如主文。
本案經檢察官陳國全到庭執行職務。
中　　華　　民　　國　　96　　年　　1 　　月　　25　　日
                  刑事第四庭    審判長法  官  蕭權閔
                                      法  官  林水城
                                      法  官  吳進寶
以上正本證明與原本無異。
不得上訴。
中　　華　　民　　國　　96　　年　　1 　　月　　25　　日
                                      書記官  林佳蓉
附錄本判決論罪科刑法條：
中華民國刑法第339 條（普通詐欺罪）
意圖為自己或第三人不法之所有，以詐術使人將本人或第三人之
物交付者，處5 年以下有期徒刑、拘役或科或併科1 千元以下罰
金。
以前項方法得財產上不法之利益或使第三人得之者，亦同。
前二項之未遂犯罰之。
